臺灣桃園地方法院民事裁定　　　　　 100年度消債抗字第31號
抗　告　人
即　債務人　蔡素芬
上列抗告人因消費者債務清理條例免責事件，對於民國100 年4
月29日本院100 年度消債聲字第41號裁定提起抗告，本院裁定如
下：
    主  文
抗告駁回。
抗告程序費用由抗告人負擔。
    理  由
一、按法院為終止或終結清算程序之裁定確定後，除別有規定外
    ，應以裁定免除債務人之債務；法院裁定開始清算程序後，
    債務人有薪資、執行業務所得或其他固定收入，而普通債權
    人之分配總額低於債務人聲請清算前2 年間，可處分所得扣
    除自己及依法應受其扶養者所必要生活費用之數額者，法院
    應為不免責之裁定。但債務人證明經普通債權人全體同意者
    ，不在此限；債務人有下列各款情形之一者，法院應為不免
    責之裁定。但債務人證明經普通債權人全體同意者，不在此
    限：(1)於7 年內曾依破產法或本條例規定受免責。(2)隱匿、
    毀損應屬清算財團之財產，或為其他不利於債權人之處分。
    (3)捏造債務或承認不真實之債務。(4)因浪費、賭博或其他投
    機行為，致財產顯然減少或負擔過重之債務，而生開始清算
    之原因。(5)於清算聲請前1 年內，已有清算之原因，而隱瞞
    其事實，使他人與之為交易致生損害。(6)明知已有清算原因
    之事實，非基於本人之義務，而以特別利於債權人中之1 人
    或數人為目的，提供擔保或消滅債務。(7)隱匿、毀棄、偽造
    或變造帳簿或其他會計文件之全部或一部，致其財產之狀況
    不真確。(8)故意於財產及收入狀況說明書為不實之記載，或
    有其他故意違反本條例所定義務之行為，消費者債務清理條
    例第132 條、第133 條、第134 條分別定有明文。再按關於
    更生或清算之程序，除本條例別有規定外，準用民事訴訟法
    之規定，同條例第15條亦有明文。是於清算程序中提起抗告
    時，準用民事訴訟法第492 條、第495 條之1 、第449 條之
    規定下，若抗告法院認抗告為有理由者，應廢棄原裁定，自
    為裁定，必要時得命原法院或審判長更為裁定；抗告法院認
    抗告為無理由者，則應為駁回之裁定且原裁定依其理由雖屬
    不當，而依其他理由認為正當者，應以抗告為無理由。
二、本件抗告意旨略以：抗告人之債務成因，實係擔任母親生前
    住所房屋貸款新臺幣（下同）270 萬元之連帶保證人，又以
    現金卡為胞兄籌措事業經營之周轉金240 萬元，惟其於倒閉
    後無力歸還所致。且依清算之分配表所示普通債權人之分配
    總額達857,223 元，還款比率15.334% ，再依抗告人之更生
    方案所陳報收入及支出計之，前兩年內可處分所得扣除自己
    及依法應受扶養人之生活必要支出之餘額僅為56,041元，為
    何不容於消費者債務消費者條例第133 條之規定，而得予免
    責？況原裁定僅積極接受接受債權人之陳報狀，無視債務人
    亦享有陳述意見之機會，與消費者債務清理條例第136 條有
    違，徒流黑箱作業，無視憲法賦予人權之主張。另原裁定指
    摘抗告人自民國95年起每年均合計繳納保險費52,410元云云
    ，為恣意杜撰，實則此均為抗告人所支付，而未列入抗告人
    之日常支出。綜上所述，抗告人並無消費者債務清理條例第
    133 條、第134 條所定應為不免責裁定之情形。為此，爰依
    法提起本件抗告，請准予廢棄原裁定等語。
三、經查，本件抗告人聲請消費者債務清理更生事件，前經本院
    以97年度消債更字第208 號裁定開始更生程序後，本院司法
    事務官以97年度執消債更第29號事件進行更生程序；嗣因更
    生方案未獲債權人會議可決，亦不符法院得依職權逕予認可
    之情形，經本院以98年度消債清字第69號裁定開始清算程序
    ，復因就清算財團之財產分配完畢，經本院司法事務官以98
    年度司執消債清字第42號為清算程序終結之裁定確定，而經
    本院以抗告人有「浪費、賭博或其他投機行為，致財產顯然
    過少或負擔過重之債務」之不免責事由存在為由，於100 年
    4 月29日以100 年度消債聲字第41號裁定抗告人應不予免責
    在案等事實，業經本院依職權調閱97年度消債更字第208 號
    、97年度執消債更第29號、98年度消債清字第69號、98年度
    司執消債清字第42號、100 年度消債聲字第41號等事件之卷
    宗查核無誤。次查，依抗告人於聲請更生事件中具狀自承其
    每月工作收入約2 萬餘元等語（見本院97年度消債更字第20
    8 號更生卷第5 頁），顯見抗告人明知本身收入不高，對大
    量消費或連續性借款並無清償能力，自應量入為出，節約消
    費；而於本院98年度司執消債清字第42號清算事件，經各債
    權人就抗告人應否免責乙節表示意見，債權人台新國際商業
    銀行股份有限公司（下稱台新銀行）、花旗（台灣）商業銀
    行股份有限公司、台北富邦商業銀行股份有限公司（下稱台
    北富邦銀行）、匯豐（台灣）商業銀行股份有限公司（下稱
    匯豐銀行）均具狀表示不同意在卷（見本院98年度司執消債
    清字第42號清算卷一第227 頁、卷二第194 頁、第224 頁至
    第225 頁、第227 頁）。且依上開債權人所檢具抗告人之信
    用卡消費明細資料觀之，抗告人之消費內容除尚可認屬日常
    生活之開銷外，另有多筆在東南旅行社股份有限公司（該單
    筆消費達69,589元，見本院97年度消債更字第208 號更生卷
    第93頁）、精品服飾（如徐偉恩服飾店、小珠衣鋪、新偉視
    眼鏡行、丹緹詩精品百貨行、都會鐘錶店、富邦MOMO、大江
    國際購物中心、香港商捷時海外貿易有限公司）、餐廳（如
    蘇美島泰式音樂餐廳、冒煙的喬墨西哥餐廳墾丁店、好望角
    休閒餐廳、大菊日本料理、香堤麗緻西餐廳、三喜味餐廳股
    份有限公司、班格斯美食館、龐德羅沙餐廳中壢店）、休閒
    娛樂（如凱悅視聽歌城有限公司、國立中正文化中心、河東
    堂獅子博物館、和信電訊）等多筆難認屬生活必要性之消費
    支出；甚且，抗告人自93年11月起至95年4 月間尚頻繁、大
    量於美容美髮類型商店（如逸如媚國際美容美體、丰采揚溢
    美容名店、藝典造型沙龍）消費，例如於93年11月間在丰采
    揚溢美容名店消費1,260 元，於94年1 月間在逸如媚國際美
    容美體消費58 0元、藝典造型沙龍消費7,630 元、丰采揚溢
    美容名店消費1,260 元，於94年2 月間在丰采揚溢美容名店
    消費12,000元，於94年3 月間在丰采揚溢美容名店消費1 萬
    元，於94年7 月間在逸如媚國際美容美體消費3,000 元，於
    94年9 月間在藝典造型沙龍消費2,500 元、2,500 元，於94
    年10月間在逸如媚國際美容美體消費1,980 元，於94年11月
    間在藝典造型沙龍消費5,000 元、5,000 元、逸如媚國際美
    容美體消費2,000 元、2,000 元及999 元，於95年1 月間在
    藝典造型沙龍消費5,000 元、5,000 元，於95年2 月間在丰
    采揚溢美容名店消費1,600 元，於95年4 月間在丰采揚溢美
    容名店消費2,245 元，其中並有數月於美容美髮類型商店之
    消費約達抗告人之每月收入1/2 以上。復參諸抗告人已然無
    力清償其信用卡債務，仍執意為上述非必要生活支出之消費
    ，致多需動用信用卡之循環利息，例如抗告人已負欠花旗銀
    行88,168元之信用卡債務時，竟仍於東南旅行社單筆消費達
    69,589元，致抗告人該月債務暴增，並無力全部繳納當期最
    低應繳金額（見本院97年度消債更字第208 號更生卷第93頁
    、98年度司執消債清第42號卷二第222 頁），又或如以台北
    富邦銀行信用卡自94年7 月28日借款19萬元後，仍持續以該
    行信用卡刷卡消費，至96年1 月16日已累積消費達30次，迄
    今仍負欠166,076 元（見本院98年度司執消債清第42號卷二
    第226 頁）。是核抗告人上開消費內容，顯已遠逾一般人日
    常生活所需之合理消費程度，堪認抗告人確有過度享受、浪
    費奢侈之情，甚為明確。
四、至抗告人雖辯稱其債務累積之成因乃為其母之房貸連帶保證
    人，又以現金卡借款以供其胞兄經營事業所需，迄至94年10
    月24日止合計240 萬元，而非因奢侈浪費所致云云，惟抗告
    人顯然忽視其明知每月所得收入不高，曾向本院自承其於扣
    除每月必要生活費用及未成年子女1/2 之扶養費後，僅餘有
    8,500 元可資清償債務（見本院97年度消債更字第208 號卷
    第8 頁），竟仍持信用卡為上開遠逾一般日常生活所需之消
    費行為；又於無力清償該部分債務之際，寧可將其每月所餘
    持續用於分擔清償現登記於其配偶名下（於96年3 月前原登
    記於抗告人名下）坐落桃園縣中壢市○○段房地之房屋貸款
    （見本院97年度消債更字第208 號卷第73頁、97年度執消債
    更字第29號卷第271 頁），以求累積其夫妻間資產，放任自
    身債務擴大；復於92年3 月7 日向聯邦商業銀行股份有限公
    司（原債權人中興商業銀行股份有限公司）辦理信用貸款30
    萬元，以及於95年2 月6 日向中國信託銀行辦理通信貸款72
    萬元，其金額亦顯非支應其生活所必要（見本院97年度執消
    債更字第29號卷第53頁至第54頁、第141 頁）；此外，另有
    擔任其配偶之中國信託銀行「央行郵儲」、「理財透支」等
    無擔保借款之連帶保證人，迄至本件抗告人進行更生時，其
    配偶仍負欠524,210 元，經債權人中國信託銀行陳報後列入
    本件抗告人之債權表以為求償（見本院97年度執消債更字第
    29號卷第244 頁、第249 頁至第251 頁）。且依臺灣新光商
    業銀行股份有限公司（原債權人為誠泰商業銀行股份有限公
    司，下稱新光銀行）所提出之97年10月31日民事陳報狀暨其
    債權計算表所載，抗告人之母所負欠新光銀行房屋貸款係截
    至95年11月16日始未為清償（97年度執消債更字第29號卷第
    107 頁至第110 頁），且斯時尚有抗告人之母所有供擔保之
    桃園縣觀音鄉○○段房地可供換價清償，此亦為抗告人於聲
    請更生時自承不確定其於上開房地拍賣後應否清償該連帶保
    證債務及其金額若干等語在卷（見本院97年度消債更字第
    208 號卷第8 頁、第23頁至第24頁）。而抗告人於95年11月
    8 日即因其負欠金融機構無擔保債務高達2,502,016 元無力
    清償，依「中華民國銀行公會會員辦理消費金融案件無擔保
    債務協商機制」向其最大債權銀行中國信託商業銀行股份有
    限公司（下稱中國信託銀行）申請債務協商（本院97年度消
    債更字第208 號卷第9 頁至第11頁），是自難認抗告人上開
    信用卡消費、現金卡及小額信用貸款所累積之債務，與擔任
    其母之房貸連帶保證人有何關連。又抗告人於聲請更生時，
    並未見其所稱貸與胞兄之款項及金額列明於其「債務人清冊
    」以供本院參酌，僅泛稱為「幫娘家借錢的，哥哥之前做生
    意需要幫他們週轉」等語（見本院97年度消債更字第208 號
    卷第25頁、第72頁），後於進行更生及清算時亦均未載明於
    抗告人之財產及收入狀況說明書中（見本院97年度司執消債
    更字第29號卷第271 頁、98年度司執消債清字第42號卷一第
    68頁至第69頁），致該大額債權未能列入清算財團，遲至本
    件抗告時始提出其胞兄所書立之94年10月24日借款證明，是
    其此部分之主張，自屬有疑；縱抗告人此部分所述為真，然
    以「現金卡」借取資金予胞兄週轉生意賺取獲利，尚非為扶
    助其胞兄於危難時生活所必要之支出，又已逾越抗告人個人
    能力所及之範圍，自非屬合理必要之支出；此外，抗告人於
    94年間為其胞兄負債後，仍有持續刷卡消費及借貸之紀錄，
    業如前述，更難認為抗告人無奢侈浪費之情甚明。
五、綜上所述，抗告人未衡量己身償債能力不足，仍持續大量使
    用信用卡消費或以現金卡及信用貸款借款，未能撙節開銷，
    據實控制支出，避免不必要之花費以降低負債，恣意花費下
    ，任令債務增加至難以負擔而無法清償之地步，堪認其確係
    因奢侈、浪費之行為而導致負擔過重之債務，顯有消費者債
    務清理條例第134 條第4 款之情事甚明。原審審酌上情，認
    抗告人屢屢從事與其經濟狀況顯不相當之消費及借貸行為，
    尚希冀清算免責以免除一切債務，與消費者債務清理條例之
    立法目的相違；且未經普通債權人全體同意免責，而依首揭
    法律規定，裁定本件抗告人不得免責，於法洵無違誤。至抗
    告人另稱原審未依消費者債務清理條例第136 條規定給予抗
    告人陳述機會之部分，抗告人既於提起本件抗告時已為陳述
    並經本院判斷如前，則原審有無予抗告人陳述機會乙節，即
    於本件結果不生影響，在此敘明。
六、原審裁定既無違誤，則抗告意旨仍執前詞，指摘原裁定不當
    ，求予廢棄，自為無理由，應予駁回。
七、爰裁定如主文。
中    華    民    國   100    年    6     月    30    日
              民事第二庭  審判長法  官  劉克聖
                                法  官  高明德
                                法  官  張震武
上列正本證明與原本無異
對於本裁定，除有涉及法律見解具有原則上之重要性者外，不得
再為抗告。
中    華    民    國   100    年    6     月    30    日
                                書記官  顏伯儒